【裁判字號】    92,台上,6617
【裁判日期】    921127
【裁判案由】    偽造文書
【裁判全文】
最高法院刑事判決                              九十二年度台上字第六六一七號
    上  訴  人  台灣高等法院台南分院檢察署檢察官
    被      告  甲○○
右上訴人因被告偽造文書案件，不服台灣高等法院台南分院中華民國九十一年九月十
一日第二審更審判決 (九十一年度重上更(三)字第二八九號，起訴案號：台灣台南地方
法院檢察署八十四年度偵字第三八二八號) ，提起上訴，本院判決如左：
    主  文
原判決撤銷，發回台灣高等法院台南分院。
    理  由
本件原判決以公訴意旨略稱：被告甲○○為台南縣仁德鄉農會 (下稱仁德農會) 職員
，於民國八十一年七月八日，明知仁德農會第二０八五三０號支票存款戶曾石定未曾
委託曾榮溪辦理該支票帳戶印鑑變更，竟於曾榮溪委託其辦理更換印鑑時，與曾榮溪
基於共同之犯意，在圖章掛失申請書及喪失圖章更換新印鑑申請書上，偽造「曾石定
」之簽名，再將曾榮溪所盜刻之曾石定印章蓋於上開申請書上，並於經辦欄蓋上其印
文，表示申請人之申請屬實，再將之交由不知情之職員辦理印鑑變更，足生損害於曾
石定；復於八十二年三月二十六日曾榮溪再前往委託其辦理曾石定之印鑑變更時，在
曾榮溪事先偽造填載完成之圖章掛失申請書及喪失圖章更換新印鑑申請書經辦欄上蓋
其印文，表示申請人申請屬實，再將之交由不知情之職員辦理印鑑變更，足生損害於
曾石定，案經被告自首及曾石定提起告訴，認被告涉犯刑法第二百十六條、第二百十
條行使偽造私文書罪嫌云云。惟經審理結果，則認被告犯罪不能證明，因而撤銷第一
審依牽連犯論處被告幫助意圖供行使之用，而偽造有價證券罪刑之判決，改判諭知被
告無罪，固非無見。
惟查：(一)原審認不能證明被告無罪，係以被告於曾榮溪二次辦理變換曾石定之印鑑時
，在圖章掛失申請書及喪失圖章更換新印鑑申請書上承辦人欄蓋章證明申請人之申請
屬實，乃係依習慣判斷，並非明知曾榮溪未經授權，而與之有意思聯絡及行為分擔，
被告向檢察官提出自首狀，係受曾石定家人請託及基於報恩之心，而為不實之自首，
其目的僅在陳明承辦業務上有缺失之事實，尚未自白與曾榮溪共同偽造申請書行使，
為其主要論據 (原判決第四、六頁) 。但被告於八十三年八月二十四日向台灣台南地
方法院檢察署出具之自首狀載明：「茲因本人犯刑法第二百十五條之罪依法自首事：
一、查自首人係任職於台南縣仁德鄉農會，於八十一年七月八日及八十二年三月二十
六日明知農會支票客戶曾石定未親自到場，亦未開具委託書情形下，逕在其子曾榮溪
前來申請變更曾石定印鑑情形下，理應拒其所請，然卻違背任務，在變更印鑑申請書
承辦人欄上加蓋核符印章，而使曾榮溪非法變更得逞，致使曾石定權益受損。二、爰
特具狀自首並願接受裁判。」等情 (見九六五八號偵查卷第一頁) ，被告於檢察官偵
查詢以：「自首何事？」時，更明確供稱：「自首未經曾石定之同意，就讓他子曾榮
溪變更印鑑，違背職務在變更印鑑申請書承辦人欄上蓋核符章。」 (同上卷第十六頁
）；於第一審亦稱檢察官起訴之犯罪事實均實在 (見一審卷第二六頁) ，依被告前開
供述及自首狀記載內容，被告就其明知曾榮溪未經授權仍在上述申請書上蓋章之事實
已坦白承認，本院前次判決發回意旨亦指明「被告係對偽造文書部分自首，並未承認
其有幫助曾榮溪偽造有價證券犯行 」(九十一年度台上字第二八三三號判決第三頁倒
數第一、二行），又被告供稱林碧霞 (曾榮溪之妻) 係其姑媽，被告進入仁德農會係
由曾榮溪介紹，另依台灣台南地方法院八十三年度訴字第一四三五號刑事判決所載，
被告曾與林碧霞共同意圖為自己不法之所有，於七十九年十月間，由被告為借款人，
林碧霞為連帶保證人之一，共同偽造曾石定之印章，蓋在仁德農會之擔保放款借據連
帶保證人欄及授信約定書上，並於其上偽造曾石定之署押，以偽造曾石定保證之文書
，於同年十月二十四日持向仁德農會詐借新台幣 (下同) 三百萬元，致該農會不疑有
詐，貸與二百五十萬元，嗣被告未為清償，仁德農會向法院聲請發支付命令，曾石定
始知悉其事，因而依行使偽造私文書罪判處被告有期徒刑一年，緩刑三年確定 (見九
六五八號偵查卷第十二頁) ，可見被告熟悉曾石定等人之家庭狀況，對於曾榮溪辦理
變換曾石定之印鑑未提出委託書，警覺性應高於常人，竟仍在申請書承辦人欄上加蓋
核符印章，實難謂被告係依習慣所為之判斷，而業務承辦人自認辦理業務有缺失並有
陳報之必要，向業務主管單位為之即可，何須出具自首狀向偵查犯罪之檢察官陳明？
被告於原審謂曾石定之家人設計要其承認有錯，以保住曾石定之財產，然曾榮溪偽造
曾石定之申請書辦理支票帳戶印鑑變更，再領取支票偽造行使 (曾榮溪業經三審判刑
確定，見原判決第六、七頁) ，其係曾榮溪一人單獨所為，或另有被告與之共犯，就
曾石定之支票係遭人偽造而言，並無不同，何須被告出面為不實之自首？原審未綜合
全部卷證審慎判斷，遽認被告在上開申請書上蓋核符章係依習慣判斷，向檢察官提出
自首狀係故為不實之自首，其目的是在陳明承辦業務有缺失，並未自白犯罪，所為之
論斷違背經驗法則及論理法則，自屬無從維持。(二)起訴事實指被告於八十一年七月八
日，與曾榮溪基於共同之犯意，在圖章掛失申請書及喪失圖章更換新印鑑申請書上，
偽造「曾石定」之簽名，再將曾榮溪所盜刻之曾石定印章蓋於上開申請書上，並於經
辦欄蓋上其印文，表示申請人之申請屬實。被告在第一審偵審中亦自承前開申請書上
之「曾石定」簽名，係其所書寫 (見三八二號偵查卷第四九頁、一審卷第十二頁) ，
究竟被告有無在申請書上偽造「曾石定」之簽名，上開不利於己之供述何以不足採，
原判決未予論列說明，併有可議。檢察官上訴意旨執以指摘，為有理由，應認仍有撤
銷發回之原因。
據上論結，應依刑事訴訟法第三百九十七條、第四百零一條，判決如主文。
中      華      民      國    九十二    年      十一    月    二十七    日
                              最高法院刑事第十二庭
                                  審判長法官  陳  正  庸
                                        法官  賴  忠  星
                                        法官  王  居  財
                                        法官  張  清  埤
                                        法官  林  開  任
      右正本證明與原本無異
                                              書  記  官
中      華      民      國    九十二    年     十二     月      三      日
                                                                       ：


司法院資訊處製作；財團法人民間司法改革基金會備份。
